臺灣基隆地方法院民事判決  
110年度簡上字第51號
上  訴  人  朱隆賢  
被  上訴人  高上義  

上列當事人間請求違返貸款協議事件，上訴人對於中華民國110
年8月18日本院110年度基簡字第91號第一審判決提起上訴，本院
於111年2月21日言詞辯論終結，判決如下：
    主  文
上訴駁回。
第二審訴訟費用由上訴人負擔。
    事實及理由
一、按不變更訴訟標的，而補充或更正事實上或法律上之陳述者
    ，非為訴之變更或追加，民事訴訟法第256條定有明文；且
    此於簡易事件第二審訴訟程序亦有準用，同法第446條第1項
    、第436條之1第3項亦有明定。經查，本件上訴人上訴聲明
    原為：㈠原判決均廢棄。㈡被上訴人於第一審之訴（及假執行
    之聲請）均駁回。嗣於本院準備程序變更聲明為：㈠原判決
    廢棄。㈡被上訴人應給付上訴人新臺幣（下同）390,000元。
    核其所為之變更，係為更正事實上或法律上之陳述，於法並
    無不可。
二、上訴人主張：
　㈠上訴人前於民國89年間向被上訴人購買基隆市○○區○○街000巷
    00號1樓房屋暨坐落土地（下稱系爭不動產），而於89年10
    月16日簽訂不動產買賣契約書，約定價款為2,600,000元，
    其中尾款2,200,000元部分，兩造於89年10月23日議定由上
    訴人向銀行貸款，如有不足則由被上訴人依週年利率5.5%之
    條件貸款予上訴人，並在產權移轉予上訴人後設定抵押權予
    被上訴人，還款年限約定為15年，每月本息攤還，並另簽有
    協議書；其中尚約定：上訴人還款完成後，被上訴人應無條
    件提供資料讓上訴人向地政事務所辦理塗銷抵押權之登記等
    語，協議書最後亦有：被上訴人「不履行時所收價款加倍退
    還」等語。孰料上訴人於104年12月18日繳付完成後，被上
    訴人迄未無條件提供資料讓伊向地政事務所辦理塗銷抵押權
    登記，是依兩造間上開89年10月23日協議之約定，被上訴人
    所收受之購屋價款2,600,000元應加倍退還上訴人，再因系
    爭不動產賣價為2,600,000元，上訴人業已取得過戶，故依
    前揭協議被上訴人仍需給付上訴人2,600,000元；復因上訴
    人無法負擔鉅額之裁判費，故先行請求上開2,600,000元中
    之390,000元。爰依兩造協議之約定提起本件訴訟等語。
  ㈡並上訴聲明：
　1.原判決廢棄。
　2.被上訴人應給付原告390,000元。
　3.第一、二審費用由被上訴人負擔。
三、被上訴人聲明駁回上訴，並答辯如下：
　㈠兩造於89年10月23日之協議，目的是要讓上訴人向銀行貸款
    ，貸款不足部分，被上訴人同意貸款予上訴人，利率為週年
    利率5.5%，分15年攤還，每月6日前準時付款，且債權不得
    轉讓，這幾點被上訴人都已於89年11月29日交屋前都做到了
    。
　㈡如果說有違約，應該是上訴人才對，因為上訴人於第1個月就
    少付了725元，且上訴人亦坦承其有遲延還款之情事。
　㈢上訴人既有遲延還款之情事，其亦得向上訴人請求違反上開
    協議之違約金。　
四、得心證之理由：
　　本件上訴人主張被上訴人違反兩造間於89年10月23日之協議
    ，而依該協議內容，請求被上訴人給付違約金390,000元，
    然為被上訴人所否認，並以上開情詞置辯。經查：
　㈠上訴人起訴主張渠於89年10月16日以2,600,000元為對價向被
    上訴人購買系爭不動產，雙方訂有不動產買賣契約，嗣後又
    為了價金尾款而於89年10月23日另訂協議等情，業經上訴人
    提出不動產買賣契約書、89年10月23日協議、基隆市安樂地
    政事務所他項權利證明書等件影本在卷（見原審卷第17頁至
    第18頁、第21頁），被上訴人對此亦未見爭執，是此部分之
    事實即堪信為真。
　㈡前開89年10月23日協議略以：被上訴人同意以週年利率5.5%
    、分15年平均攤還之方式，將購買系爭不動產不足額2,200,
    000元部分之款項貸予上訴人，上訴人則應於系爭不動產移
    轉登記予上訴人後，就兩造間之上開貸款設定抵押權予被上
    訴人，並應於領取他項權利證明書之次月起開始繳息，被上
    訴人並不得將其對上訴人之債權轉讓給第三人，上訴人依約
    償還完竣後，被上訴人應無條件提供資料讓上訴人得向地政
    機關辦理塗銷抵押權登記，上訴人亦應按時繳納本金及利息
    ，被上訴人將移轉及抵押權設定所需文件交付代書辦理過程
    中，上訴人應出具面額2,200,000元之本票交予被上訴人，
    俟代書辦理手續完竣後，被上訴人應將該本票交還予上訴人
    ，期間被上訴人不得將本票提示或轉讓他人；以上條件經兩
    造同意，若上訴人未履行，則所交付之價款均由被上訴人沒
    收，若被上訴人未履行，則其所收價款應加倍退還予上訴人
    等語，亦有上訴人提出之該協議書影本存卷可查（見原審卷
    第19頁至第20頁），被上訴人對該協議書亦未否認其真實，
    是兩造間確曾有上開協議無誤。　
　㈢嗣上訴人未依約繳付本息，經被上訴人訴請上訴人給付，本
    院於92年5月26日以92年度訴字第99號判決命上訴人給付被
    上訴人68,640元，及自92年6月6日起至104年12月6日止，於
    每月6日各給付本件被上訴人11,440元（見原審卷第103頁）
    ；上訴人不服提起上訴後，兩造於92年8月19日在臺灣高等
    法院92年度上易字第668號事件審理中成立和解，和解筆錄
    之內容為：1.上訴人願於92年9月6日給付被上訴人25,000元
    ，92年10月6日、92年11月6日、92年12月6日各給付被上訴
    人35,000元，及自93年1月6日起至104年12月6日止於每月6
    日各給付被上訴人10,000元。如超過3天未付，各該期未付
    部分按年息5.5%加計遲延利息。2.被上訴人其餘請求拋棄。
    3.訴訟費用各自負擔，此有臺灣高等法院92年度上易字第66
    8號和解筆錄（見原審卷第101頁，下稱系爭和解）存卷可查
    ，亦可認定。
　㈣按稱和解者，謂當事人約定，互相讓步，以終止爭執或防止
    爭執發生之契約。又和解有使當事人所拋棄之權利消滅及使
    當事人取得和解契約所定明權利之效力，民法第736條、第7
    37條分別定有明文。惟按和解，如當事人係以他種之法律關
    係或以單純無因性之債務約束等，替代原有之法律關係而成
    立者，為屬於創設性之和解；若僅以原來明確之法律關係為
    基礎而成立和解時，則屬認定性之和解。倘係前者，債務人
    如不履行和解契約，債權人應依和解所創設之新法律關係請
    求履行，不得再依原有之法律關係請求給付。如為後者，既
    係以原來明確之法律關係為基礎而成立之和解，僅有認定之
    效力，債權人自非不得依原來之法律關係訴請債務人給付，
    祇法院不得為與和解結果相反之認定而已（最高法院98年度
    台上字第315號判決要旨參照）。經查：由系爭和解約定之
    內容觀之，兩造係就上訴人向被上訴人買受系爭不動產，而
    向被上訴人借款2,200,000元之法律關係，成立和解。換言
    之，系爭和解係植基於兩造間「原有」之消費借貸之法律關
    係，就上訴人應返還借款之「數額」、「清償之期限」及「
    遲延利息」所成立之和解，並未以他種法律關係以替代原來
    之法律關係，核其性質應屬「認定性之和解」。
　㈤本件兩造間於89年10月23日協議固有被上訴人不履行該協議
    應給付相當於系爭不動產價金兩倍之違約金之約定。惟該項
    約定係以兩造於該協議所定條件為適用之前提，此由兩造於
    89年10月23日協議內容載稱：「『以上條件』係雙方同意協議
    而簽定，如果甲方不履行時，所交價款全部由乙方沒收，乙
    方不履行時，所收價款加倍返還」等語即明（見原審卷第20
    頁）。亦即上訴人須自系爭不動產設定抵押權並領取他項權
    利證明書之次月起，按週年利率5.5%按時繳息，且被上訴人
    於兩造約定清償期間內不得將前開貸款債權讓與他人，並於
    上訴人完全清償前開貸款時，無條件提供資料交由上訴人持
    向地政機關辦理塗銷系爭不動產之抵押權登記。然查上訴人
    並未依兩造於89年10月23日之協議按時繳息還款，此有上訴
    人於原審110年8月11日言詞辯論時自承：伊於系爭和解成立
    後，仍有26期遲延給付等語（惟依卷附本院105年度訴字第2
    33號判決之認定：原告遲延共38次，遲延日數合計241日，
    見原審卷第78頁、第97頁至第100頁）。被上訴人亦因上訴
    人未履行兩造於89年10月23日協議之條件，而於92年間對於
    上訴人提起清償債務之訴訟，已如前述。嗣該案件經上訴人
    上訴後，雖經兩造和解，並約定和解條件如上，然觀諸其內
    容，實已變更兩造於89年10月23日協議之清償期、每期應繳
    金額等之還款條件。換言之，系爭和解雖未變更兩造間原有
    消費借貸之法律關係，但兩造實際上已無從依兩造於89年10
    月23日協議所約定之條件履行，則本件被上訴人縱有於上訴
    人清償全部借款後未協同辦理系爭不動產抵押權登記之情事
    ，兩造於89年10月23日協議中有關被上訴人不履行該協議應
    給付相當於系爭不動產價金兩倍之違約金之約定，已因該協
    議所約定之條件有變更而無法實現，上訴人自無從依上開約
    定，請求被上訴人給付系爭不動產價金兩倍之違約金。
　㈥至上訴人雖主張系爭和解並未就上開協議中有關被上訴人不
    履行該協議應給付相當於系爭不動產價金兩倍之違約金及被
    上訴人應於上訴人清償全部借款後，協同辦理系爭不動產抵
    押權登記之約定另為約定，被上訴人既未依約協同辦理系爭
    不動產抵押權登記，依上開協議，即應給付相當於系爭不動
    產價金兩倍之違約金予上訴人云云。然按所謂和解，係當事
    人約定，互相讓步，以終止爭執或防止爭執發生之契約，而
    兩造間既已就兩造間消費借貸之法律關係成立和解，依一般
    常情，即寓有將上開協議中兩造間所得主張之權利及應負擔
    之義務，化約為系爭和解之內容，以終局解決因此所生之爭
    議。換言之，兩造間原有消費借貸之法律關係雖未經變更，
    然兩造間就該項法律關係之權利義務，已因系爭和解而變更
    ，上訴人自不得再執上開協議「原有」約定之條件，對於被
    上訴人而為主張。況且，上訴人並未能證明系爭和解成立後
    ，兩造間存有被上訴人仍須依上開協議「原有」約定條件履
    行義務，且被上訴人未履行該義務，仍須依該協議所約定之
    違約金條款給付違約金義務之約定，則上訴人主張被上訴人
    應依上開協議「原有」約定之違約金條款，給付上訴人相當
    於系爭不動產價金兩倍之違約金，並無理由。
五、綜上所述，本件上訴人以被上訴人違反兩造間於89年10月23
    日之協議，主張依該協議請求被上訴人給付違約金39,000元
    ，為無理由，應予駁回。原審為上訴人敗訴之判決，理由雖
    有不同，結論並無二致，仍應予維持。上訴意旨指摘原判決
    不當，求予廢棄改判，為無理由，應予駁回。
六、本件事證已臻明確，兩造其餘之攻擊或防禦方法及所用之證
    據，經本院斟酌後，認為均不足以影響本判決之結果，爰不
    逐一論列，附此敘明。
七、據上論結，本件上訴為無理由，依民事訴訟法第436條之1第
    3項、第463條、第449條第2項、第78條，判決如主文。
中　　華　　民　　國　　111 　年　　3 　　月　　14　　日
                   民事庭審判長法  官  黃梅淑
　　　　　　　　　　　　　　　 法  官  曹庭毓
　　　　　　　　　　　　　　   法  官  周裕暐
以上正本係照原本作成。
本件判決不得上訴。 　　　　　　　　　　　　　　　
中　　華　　民　　國　　111 　年　　3 　　月　　14　　日
                               書記官  謝佳妮